臺灣桃園地方法院刑事判決　　　　　　　 94年度訴字第699號
　　公　訴　人　臺灣桃園地方法院檢察署檢察官
　　被　　　告　甲○○原名黃.
　　選任辯護人　李永裕律師
上列被告因強盜案件，經檢察官提起公訴（94年度偵字第539號
），本院判決如下：
    主  文
甲○○竊盜，因脫免逮捕，當場施以強暴，處有期徒刑參年。
    事  實
一、緣甲○○曾受乙○○委託製作桃園縣八德市○○○路名指示
    牌，因所製作部分路名指示牌未依規定懸掛，不能使用，遭
    乙○○合法扣除部分費用而心生不滿，竟意圖為自己之不法
    所有，於民國93年12月20日上午6 時20分許，駕駛承租之ZZ
    ─5402號小貨車，至桃園縣桃園市○○路1068巷48號乙○○
    所開設之謝記產業工廠，竊取乙○○所有置於工廠旁之回收
    路名指示牌53個，已搬置於其所駕駛之小貨車後，適為乙○
    ○之彭姓不詳年籍鄰居（下稱彭姓鄰居）發覺，甲○○即躲
    於小貨車後方，該彭姓鄰居除先報警外，並告知適到達工廠
    之乙○○，乙○○即駕駛所有之車輛擋於被告駕駛而來之小
    貨車前，使貨車無法駛離逃逸，再與彭姓鄰居尋找甲○○躲
    藏之處，甲○○被發現後，竟基於脫免逮捕之意，隨手撿拾
    地上之木棍1 枝揮舞，致乙○○及彭姓鄰居無法靠近，乙○
    ○遂取持拴狗屋用之鐵棍1 枝與彭姓鄰居合力圍捕，甲○○
    進而持木棍與乙○○之鐵棍擊打，當場施以強暴行為，彭姓
    鄰居伺機自甲○○後方以手扣住甲○○脖子，3 人扭打，乙
    ○○搶下甲○○之木棍，並與彭姓鄰居將甲○○壓倒在地，
    適據報前來之警員加入始合力制服甲○○，而當場逮捕查獲
    。乙○○因甲○○之強暴行為而受有左手無名指、右手睕、
    右下腿多處擦傷之傷害（傷害部分未據告訴）。
二、案經桃園縣政府警察局桃園分局報告臺灣桃園地方法院檢察
    署檢察官偵查起訴。
    理  由
一、訊據被告甲○○對於駕駛承租之ZZ─5402號小貨車至乙○○
    之工廠竊取路名指示牌之事實坦承不諱，惟矢口否認有因脫
    免逮捕而施以強暴之行為，辯稱：
  (一)其有精神病長期服藥，當時已2 、3 天未睡覺，精神狀況呈
    半昏迷狀況，後來並因而到醫院打針。警詢時警員雖告知可
    選任辯護人，惟故意不讓其委任律師，其在精神狀況不佳之
    情形下應訊，應答有誤，警詢筆錄係疲勞詢問，無任意性，
    應無證據能力。
  (二)以前曾幫乙○○做事，但乙○○沒有付錢，心有不甘才會去
    搬乙○○東西。當天早上天色尚昏暗，竊盜被發覺後，因見
    乙○○之鄰居拿鐵棍，誤以為是武士刀，怕被打死，始隨手
    撿拾地上之木棍反抗，隨後該鄰居自後扣住其脖子，即被乙
    ○○及該鄰居制服，並沒有以木棍毆打乙○○，乙○○之傷
    可能是在拉扯之間受傷，拿鐵棍的人不是乙○○云云。
二、證據能力部分：
  (一)按被告之自白，非出於強暴、脅迫、利誘、詐欺、疲勞訊問
    、違法羈押或其他不正之方法，且與事實相符者，得為證據
    ，刑事訴訟法第156 條第1 項定有明文。是被告之自白倘係
    出於強暴、脅迫、利誘、詐欺、疲勞訊問、違法羈押或其他
    不正方法所取得時，即不得作為證據，而無證據能力。再按
    復按訊問被告，應全程連續錄音；必要時，並應全程連續錄
    影。但有急迫情況且經記明筆錄者，不在此限，刑事訴訟法
    第100 條之1 定有明文，此項規定，依同法第100 條之2 ，
    於司法警察官或司法警察詢問犯罪嫌疑人時，準用之。是司
    法警察官及司法警察在詢問犯罪嫌疑人時，原則上即應全程
    連續錄音。前開條文之立法目的，係在於建立詢問筆錄之公
    信力，並擔保詢問程序之合法正當；亦即在於擔保犯罪嫌疑
    人對於詢問之陳述係出於自由意思及筆錄所載內容與其陳述
    相符。
  (二)被告辯稱警員不給予選任律師一節，查：
  １被告甲○○於警詢時共製作2 次筆錄，第1 次筆錄時間為93
    年12月20日上午7 時，僅記載被告年籍、告知權利事項、前
    科及詢問「是否選任辯護人」，被告答稱「我要選任吳錫欽
    律師擔任辯護人」即結束。第2 次警詢筆錄時間則為同日即
    93年12月20日上午11時20分許，與第1 次警詢時間相隔4 小
    時20分。有第1 次及第2 次警詢筆錄在卷可稽（94年度偵字
    第53 9號卷第5-7 頁）。
  ２本件被告經逮捕帶回派出所後，警員即告知被告可選任辯護
    人，並給予4 小時時間等候律師到場，被告亦已依其行動電
    話內之電話簿打電話聯絡律師，其間被告有喝水、上洗手間
    並休息，且一再表示「律師快來了」，但4 小時過後律師未
    到場，才製作第2 次警詢筆錄等情，業據證人即逮捕被告並
    製作警詢筆錄之警員翁松圳在本院證述明確。核與前述2 次
    警詢筆錄相隔4 小時20分之記載相符。本件承辦員警已依法
    告知被告得選任辯護人之權利，並給予4 小時等候律師到場
    之事實，可堪認定，
  ３再據被告自承，警員有告知可以選任律師，而在警員告知得
    選任律師之前，已先打電話給吳錫欽律師，但吳律師明白表
    示不願意前來，只告知要如何處理回答，除吳律師外，也沒
    有辦法找到其他的律師等語。是被告已有打電話聯絡律師，
    乃係律師不願到場，被告復無法選任其他律師到場，而非警
    員不予被告選任律師。則警員於4 小時之時間經過後，依法
    對被告詢問製作第2 次筆錄，並無何違法之處。被告辯稱警
    員不予選任律師，企以否定警詢筆錄之證據能力，顯無足取
    。
  (三)被告辯稱其有精神疾病及2 、3 日未睡眠，警詢筆錄為疲勞
    詢問云云，查：
  １被告固曾因精神疾病，於83年6 月21日至長庚醫院診治，當
    時診斷是物質濫用、非定型精神病，固有本院向長庚醫院函
    詢經長庚醫院傳真之會簽覆稿在卷可憑。惟查：
    (1)被告前述病史係83年6 月21日，距案發時已超過10年，其
      間查無持續就醫之紀錄，被告亦未對此主張有持續病史，
      且被告前往竊盜，並無幻聽或幻覺使之竊盜之情，亦據被
      告陳明在卷，是被告現是否仍罹精神疾患，甚且有無影響
      本案犯行，已甚存疑。
    (2)再被告於偵查中供稱「乙○○是我以前的老闆，因為我以
      前有幫他做事，但他沒有付我錢，我心有不甘才會去搬他
      的東西，我也知道這樣不對。」、「因為我氣不過，所以
      才會去搬他東西，因為我之前為了幫他做事腳受傷，1 個
      月不能做事。」（見94年度偵字第539 號卷第35頁），經
      詰問證人即被害人乙○○證稱確曾委託被告製作路名指示
      牌，全部報酬約2 、3 千元，因被告未依規定懸掛，不能
      使用，故僅給付2200元給被告等情，亦據證人乙○○證述
      在卷。是被告竊盜之動機係因與乙○○製作路名指示牌之
      報酬糾紛，心有不甘而起意。
    (3)又被告供稱，其經警員逮捕帶回派出所，在警員告知有選
      任辯護人之權利前，已自行先打電話給吳錫欽律師，並參
      被告於第1 次警詢時明白表示要選任吳錫欽律師擔任辯護
      人，可見被告對於其犯案之行為及其權利事項知之甚明。
    (4)綜上各情，縱令被告前曾有精神病史，惟被告於犯案行為
      當時，其精神狀態對於外界事務並未缺乏知覺、理會及判
      斷作用，其時之行為非受精神病症狀之影響，與其精神疾
      病無關。
  ２再本件警詢並無違法夜間詢問之情形，被告及辯護人辯稱警
    詢為疲勞詢問，惟未提出明確證據，足使本院懷疑被告已達
    疲累至失去自由意識或難以控制之情況，況查：
    (1)被告雖陳述因2 、3 日未睡眠精神呈半昏迷狀況，案發後
      曾至更長庚醫院就醫，惟本件案發後被告於93年12月21日
      至長庚醫院就醫，係因多處挫傷而求醫，有前揭長庚醫院
      傳真會簽覆稿在卷可稽，是被告並非因其精神疾病或精神
      昏迷狀況至醫院就醫，被告稱數日未眠精神不佳而至醫院
      就醫已為不實。
    (2)由前述被告對其竊盜之動機、行為，及其犯案後之權利知
      之甚詳，並知所主張選任律師等情，足見被告當時精神狀
      況正常，並無呈半昏迷之狀況。
    (3)被告經帶回派出所後，警員給予4 小時等候律師到場之時
      間，被告要求喝水、抽煙，即已有適當之休息。製作警詢
      筆錄時，被告之精神非常清醒等情，有證人即製作警詢筆
      錄之警員翁松圳在本院之證言可稽。且由第2 次警詢筆錄
      之問答中，被告對於警員詢問之問題均能清楚回答，於本
      院審理時亦表示警詢時警員問什麼就回答什麼，均可見被
      告當時精神意識清楚，並無精神半昏迷，而影響自由意志
      之陳述，亦無導致喪失個人自由判斷能力及行為意志能力
      之情。
  ３綜上，被告辯稱其有精神疾病及行為當時已有2 、3 日未睡
    眠等詞，應屬卸責之詞，辯護人稱警詢筆錄係疲勞詢問一節
    ，無可採取。
  (四)查本院於94年6 月6 日勘驗被告之警詢錄音帶，第2 次警詢
    筆錄之勘驗結果如下略以：「1.大多是警員以問題詢問被告
    ，並對被告說明問題的情形後，問被告是不是如此（即將問
    題的答案告知被告，再詢問被告是不是這樣），回答部分僅
    聽見被告回答『嗯』、『對』、『應該是』。2.其中被告曾
    經對警員表示頭昏，已經好幾天沒有睡覺。3.對於木棍之來
    源亦表示不知哪裡來的。4.對於警員詢問被告是否有共犯，
    被告表示僅有自己一人犯案，沒有拿工具行竊。5.被告表示
    認識工廠負責人乙○○，乙○○是之前的老闆。6.警員詢問
    被告竊取路名指示牌做何用時，被告立即表示係拿去賣，對
    於要至何處銷贓表示不知道。」有勘驗筆錄在卷可稽。依上
    揭勘驗結果，被告之第2 次警詢筆錄雖有部分係警員以將答
    案放在問題中詢問被告是否如此之誘導方式詢問，惟被告非
    證人，刑事訴訟法第156 條第1 項之禁止不正詢問方法，並
    不包括對被告之誘導詢問，即並未禁止對被告為誘導詢問。
    被告第2 次警詢筆錄，雖有部分誘導詢問，惟被告並未喪失
    自由意識之陳述，亦無證據證明被告有陷於錯誤而為陳述等
    情，且筆錄之記載與被告陳述之意旨相符，仍有任意性，應
    有證據能力。
三、認定犯罪事實之證據及理由：
  (一)被告甲○○對其駕駛承租之ZZ─5402號小貨車至乙○○之工
    廠，竊取工廠旁之路名指示牌之事實坦承不諱，核與證人即
    被害人乙○○指證被告竊盜之情節相符，並有贓物認領保管
    單1 紙及現場照片10張附卷可稽。
  (二)被告於竊取路名指示牌後，為乙○○及彭姓鄰居發覺上前圍
    捕時，持木棍對乙○○施以強暴行為等情，業據乙○○於本
    院證述：「是被我們一個鄰居發現，鄰居說有人偷東西，鄰
    居告訴我，並說他已經先報警了，我才先開車擋住被告的車
    子，跟該鄰居彭先生一起到現場圍捕被告。」、「剛開始我
    沒有拿工具，我發現被告手上有拿木棍，所以我才去拿鐵棍
    。」、「（你沒拿鐵棍之前，被告有拿木棍攻擊你們嗎？）
    有，他拿木棍向我們二人揮，但我們沒有辦法靠近他，所以
    我才去拿鐵棍。」、「他跟我的鐵棒互打時，彭先生從後面
    去抱住被告，就把被告壓在地上，但還是很難制服，警察來
    了才制服被告。」、「有發生扭打，一個鄰居跟我一起與被
    告發生扭打。」、「手指、手腕是在搶木棍的過程中受傷，
    腿可能是在扭打時擦傷的。」等語明確（見本院94年7 月13
    日審理筆錄），核與證人即到場逮捕被告之警員翁松圳在本
    院證述：「到現場就看到被告和被害人在扭打，就過去逮捕
    被告。」之證詞相符，並有木棍1 枝扣案及乙○○之診斷證
    明書1 紙附卷可資佐證。被告竊盜，為脫免逮捕而當場施以
    強暴之行為，堪予認定。
  (三)被告雖辯稱竊盜被發覺後，因見乙○○之鄰居拿鐵棍，誤以
    為是武士刀，害怕被打死，始隨手撿拾地上之木棍反抗，沒
    有以木棍毆打乙○○；拿鐵棍的人不是乙○○云云，然查：
  １被告稱其將鐵棍誤為武士刀，而證人乙○○亦證稱：當時天
    色昏暗，扭打時還不知道，待制服被告後始發現認識被告等
    情，足見當時確實天色未明，無法明確辨識人及物，則被告
    當時對拿鐵棍之人究係何人自有可能誤認。再證人乙○○有
    無拿鐵棍，自以其本人最為清楚，而當時係乙○○拿鐵棍，
    已據乙○○證述在卷，被告辯稱拿鐵棍之人不是乙○○，乙
    ○○係後來才到云云，應屬誤認。且查不論何人拿鐵棍，均
    不能解免被告持木棍施強暴行為之罪責。
  ２又查證人乙○○圍捕被告時之想法是想將被告困住，等警察
    來即可將他制服，亦據乙○○證述在卷，是以當時被告1 人
    ，而乙○○及彭姓鄰居有2 人之情況，要困住被告並非難事
    ，若非被告先持木棍，乙○○似無必要持鐵棍以對。再警員
    到場時，看到被告和被害人扭打在地上，看到的時候並沒有
    拿工具，有證人即警員翁松圳之證詞可稽，核與乙○○證述
    之「我們發生扭打，被我們制服後，木棍被我們搶下來丟在
    地上。」等語相符，當時被告已經乙○○及彭姓鄰居壓制在
    地，仍有反抗，而乙○○亦未持鐵棍，可見乙○○持鐵棍並
    無傷害被告之意，乙○○證稱係因被告持木棍無法靠近之故
    ，始撿拾鐵棍對抗，堪可採信。被告辯稱是見圍捕之人持有
    鐵棍，怕被打死，始拿木棍抵擋等語，應係卸責之詞，無可
    採取。
  (四)綜上，被告竊盜，為脫免逮捕，而當場施以強暴之事證明確
    ，被告犯行洵堪認定，應依法論科。
四、論罪科刑：
  (一)被告竊盜後，為脫免逮捕，而當場施以強暴，且依客觀情狀
    ，其行為已達足使一般人不能抗拒之地步，且依實務向來見
    解，認為此處所施以強暴之行為無須達「至不能抗拒」之程
    度。核被告所為，係犯刑法第329 條之準強盜罪，應依刑法
    第328 條第1 項論處。檢察官於本院審理時當庭表示被告精
    神狀況不是正常，本案情輕法重，情堪憫恕，建請依刑59條
    減輕其刑並求處有期徒刑2 年6 月。本院審酌被告並無前科
    ，有臺灣高等法院被告全國前案紀錄表附卷可憑，因與乙○
    ○路名指示牌之報酬糾紛，一時失慮致蹈法網，於本院審理
    中復坦承竊盜及持木棍拒捕之事實，並表知錯，足見其惡性
    應屬非重，情堪憫恕，縱量處刑法第328 條第1 項所規定之
    最低度刑罰5 年有期徒刑猶嫌過重，衡情屬情輕法重，又被
    害人乙○○亦表不願追究，爰依刑法第59條規定酌量減輕其
    刑。再綜合被告因路名指示牌報酬糾紛之犯罪動機、目的、
    施強暴之手段、被告之生活狀況、品行、智識程度、並無所
    得利益及犯罪所生之危害等一切情狀，認檢察官求刑2 年6
    月衡屬過輕，而量處如主文所示之刑。
  (二)扣案之木棍1 枝，雖為被告供犯罪所用之物，惟乃被告在現
    場隨手撿拾而得，非被告所有，爰不予宣告沒收。
五、據上論斷，應依刑事訴訟法第299 條第1 項前段，刑法第32
    9 條第1 項、第328條第1項、第59條，判決如主文。
本案經檢察官張尹敏到庭執行職務。
中　　華　　民　　國　　94　　年　　7　　月　　27     日
                  臺灣桃園地方法院刑事第六庭
                          審判長法  官  錢建榮
                                法  官  陳永來
                                法  官  蔡寶樺
以上正本證明與原本無異。
如不服本判決，應於判決送達後10日內向本院提出上訴狀（應附
繕本），上訴於臺灣高等法院。
　　　　　　　　　　　　  　　　書記官　王泰元
中　　華　　民　　國　　94　　年　　7　　月　　27     日
